【裁判字號】    95,台上,4779
【裁判日期】    950831
【裁判案由】    偽造有價證券
【裁判全文】
最高法院刑事判決            九十五年度台上字第四七七九號
    上  訴  人  甲○○
                        28號.
                丙○○原姓名.
    共      同
    選任辯護人  吳麒律師
    上  訴  人  乙○○原姓名.
                        27號.
上列上訴人等因偽造有價證券案件，不服台灣高等法院中華民國
九十四年五月十一日第二審更審判決（九十二年度上更(二)字第六
二三號，起訴案號：台灣板橋地方法院檢察署八十五年度偵字第
四０七八、七六０一號），提起上訴，本院判決如下：
    主  文
原判決撤銷，發回台灣高等法院。
    理  由
本件原判決認定：一、上訴人甲○○與丙○○（原姓名王張金鳳
）為夫妻關係，係天藝廣告印刷事業股份有限公司（以下稱天藝
公司）、月藝印刷事業有限公司（以下稱月藝公司）之負責人。
甲○○、丙○○明知彼等本人及天藝公司、月藝公司等，於民國
八十三年間，資力已陷入困難狀態，竟萌共同意圖不法所有之概
括犯意，藉以會養會，以債養債之方式，籌措金錢。彼等召集如
原判決事實欄一、(一)至(三)所載之互助會，而於如原判決事實欄一
、(一)至(三)所載時地，先後向塗蔡月女、謝梁錦治、曹順添、林春
生詐得如原判決事實欄一、(一)至(三)所載之款項。於如原判決事實
欄一、(四)所載時地，先後向葛樂利國際紙業有限公司（下稱葛樂
利公司）及泉升實業股份有限公司（下稱泉升公司）詐購如原判
決事實欄一、(四)所載之紙張。於如原判決附表一、(五)所載時地，
以短期借用為由，先後向塗蔡月女詐騙如原判決事實欄一、(五)所
載之現金及玉器。二、黃永良為解決天藝及月藝公司龐大資金債
務問題，於八十三年間受甲○○、丙○○請託，擔任上開公司總
經理特別助理，負責天藝等公司關係企業之資金調度。另上訴人
乙○○（原姓名吳碧水）應甲○○、丙○○之請求，於八十三年
七月十五日前之某日，向楊志鴻取得其印章及台灣懋騰實業股份
有限公司（以下稱台灣懋騰公司）向彰化商業銀行建成分行申領
之空白支票，交與丙○○用供甲○○夫妻不時之需。嗣楊志鴻於
八十三年七月十五日死亡，詎上訴人三人及黃永良於八十四年三
至四月間知悉上情，且台灣懋騰公司亦已結束營業，竟為天藝公
司等相關企業調錢之方便，共同基於意圖供行使之用之概括犯意
，自八十四年間某日起至同年十二月初某日止，由甲○○、丙○
○指使黃永良、乙○○以台灣懋騰公司為發票人，分別偽造如原
判決附表１、２所示之支票，分別交付高榮真、張鳳嬌或其他姓
名不詳之人等，作為借款之擔保，而分向高榮真、張鳳嬌及其他
姓名不詳之人等詐騙現金，嗣所開支票經先後提示遭退票，高榮
真等人始知上當。三、甲○○、丙○○與黃永良共同意圖為自己
不法之所有，於如原判決事實欄三所載時地及方式，先後向張鳳
嬌詐得新台幣（下同）二百九十一萬元及七百萬元；向蕭素滿詐
得三百九十四萬元，並由蕭素滿將上開款項交予乙○○，乙○○
即將三百八十萬元匯入月藝公司帳戶，並取走其餘之十四萬元，
嗣蕭素滿因未獲清償始知受騙等情。因而撤銷第一審關於上訴人
三人部分之判決，改判論處上訴人三人共同連續意圖供行使之用
，而偽造有價證券罪刑，固非無見。
惟查：(一)、有罪之判決書，對被告有利之證據不採納者，應說明
其理由，為刑事訴訟法第三百十條第二款所明定。故有罪判決書
對於被告有利之證據，如不加採納，必須說明其不予採納之理由
，否則即難謂無判決不備理由之違誤。是事實審法院應於審判期
日就被告否認犯罪所為有利之辯解事項與證據，予以調查，而於
有罪判決理由內詳加論列，否則率行判決，即屬於法有違。原判
決認定上訴人三人與黃永良有共同偽造如原判決附表１、２（原
判決主文誤載為附表一、二）所示支票之犯行，係以楊志鴻於八
十三年七月十五日死亡，乙○○供述曾前往弔唁，而甲○○供稱
：彼等與楊志鴻有金錢借貸關係，並使用台灣懋騰公司之支票，
且與丙○○均稱：乙○○亦係彼等乾女兒等情，顯見彼等關係密
切，且乙○○又同時為楊志鴻與甲○○、丙○○之乾女兒，而乙
○○於甲○○、丙○○要求其簽發支票時，早知楊志鴻已死亡，
衡之常情，乙○○不可能未將楊志鴻之死訊告知甲○○、丙○○
（原判決第八頁第三十行至第九頁第十行）等情，為其主要論據
之一。然上情為甲○○、丙○○所否認，辯稱：台灣懋騰公司之
支票係黃永良、乙○○所簽發，彼等並不知楊志鴻已死亡之事實
等語。而乙○○於法務部調查局北部地區機動工作組及檢察官偵
查中，先後供稱：伊沒有將楊志鴻死亡之事告訴甲○○、丙○○
（八十五年度偵字第四０七八號卷第二十九頁背面、第七十一頁
）；於第一審審理中先後供稱：．．．．．伊不是丙○○乾女兒
（第一審卷第二宗第五十二頁），伊是楊志鴻乾女兒，但甲○○
不是伊乾爹（第一審卷第二宗第一０三頁）等情，是否屬實？苟
乙○○上開供述各情係屬事實，其何以不能為有利甲○○、丙○
○之認定？原審就上情未詳予調查釐清，復未說明乙○○上開供
述各情，其何以不能為有利甲○○、丙○○論斷之理由，逕為不
利甲○○、丙○○不利之認定，其查證未盡且理由欠備，遽行判
決，難昭折服。(二)、有罪之判決書，應於理由內記載認定犯罪事
實所憑之證據及其認定之理由，為刑事訴訟法第三百十條第一款
所明定。故有罪之判決書，對於證據之具體內容，及法院本於如
何之經驗法則、論理法則或其他證據法則，而為合理判斷證據之
價值及證明力，並定其取捨與所形成之心證，均應詳為闡析論敘
，載明於理由內。否則即屬判決不載理由，其判決當然為違背法
令。原判決認定甲○○、丙○○知悉楊志鴻已死亡，而仍指使黃
永良、乙○○偽造如原判決附表編號１、２所示支票等情，係以
甲○○既借用台灣懋騰公司之支票使用，理應負責將票款存入台
灣懋騰公司彰化銀行建成分行帳戶，而楊志鴻既已死亡，前開帳
戶必遭凍結，甲○○、丙○○豈能不知（原判決第九頁第十七至
二十一行）等情，為其主要論據之一。然上情為甲○○、丙○○
所否認，而台灣懋騰公司為法人，其公司負責人楊志鴻則為自然
人，二者在法律上並非同一人格主體，財產權各自獨立。則台灣
懋騰公司之負責人楊志鴻死亡，台灣懋騰公司在彰化銀行建成分
行帳戶是否必遭凍結，尚非全無疑義，仍待調查釐清。乃原審就
上情未詳予調查釐清，復未說明其為上開論述說明所依憑之證據
及理由為何，逕以上情為不利甲○○、丙○○認定之依據，其查
證未盡且理由欠備，遽行判決，尚嫌速斷，其審理猶有未盡。(三)
、當事人聲請調查之證據，如與本案之待證事實無關緊要者，事
實審法院固可以裁定駁回，毋庸為無益之調查。若於事實確有重
要關係，而又非不易調查或不能調查者，則為明瞭案情起見，自
應依法踐行調查之程序，否則即屬應於審判期日調查之證據而未
予調查之違法。(1)、甲○○、丙○○否認黃永良係天藝及月藝公
司總經理特別助理，負責為上開公司關係企業等調度資金，辯稱
：黃永良與乙○○係同居關係，彼等經營財林代書事務所，專門
經營地下錢莊之仲介，並僱用朱世華辦理代書事務，專辦銀行借
貸、票貼、房屋買賣、地下錢莊仲介、高利貸調度等，並收取高
額報酬，黃永良並非天藝及月藝公司之員工，並聲請傳喚證人王
研萍、蘇家鑫、王秀鄉、林宜文等人，用以證明上情（原審卷第
三宗第七十至七十三頁）。而王研萍、蘇家鑫、王秀鄉、林宜文
苟到庭為有利甲○○、丙○○之供述，則甲○○、丙○○上開辯
解各情是否不足採信，即非無疑。則為明瞭案情起見，自應依法
踐行調查之程序。原判決對上情未予調查釐清，復未說明何以不
為調查之理由，其查證未盡且理由欠備，遽行判決，尚有未合。
(2)、甲○○、丙○○否認有偽造如原判決附表編號１、２所示支
票之犯行，辯稱：彼等於檢察官偵查及第一審供承偽造楊志鴻之
支票等情顯與事實不符，彼等之所以為上開供述，係因黃永良教
唆並偕同竹聯幫黑道不良份子攜帶楊志鴻同意簽發支票之授權書
，恐嚇脅迫彼等承認楊志鴻之支票全部是彼等所簽發，甲○○因
見有楊志鴻之授權書始依黃永良恐嚇脅迫之內容予以承認，但經
第一審判處彼等偽造有價證券罪刑後，始知黃永良、乙○○明知
楊志鴻死亡仍偽造支票，而本件於上訴至原審時，黃永良與其委
任之沙洪律師偕同彼等前往彼等委任之吳麒律師事務所，要求彼
等於原審傳喚時仍承認所有支票係楊志鴻授權彼等簽發，並要求
彼等於原審提出授權書，復稱原審法院其有很多朋友，如彼等按
其沙盤推演之方式供述均會無事，但為彼等及彼等委任之吳麒律
師拒絕，彼等僅向原審提出黃永良所交付之楊志鴻授權簽支票同
意書，並據實供述實情及請求鑑定筆跡，但黃永良、乙○○始終
否認偽造支票，上情有吳麒律師可資證明（原審卷第三宗第九至
十頁）等情。而吳麒律師苟到庭為有利甲○○、丙○○之供述，
則甲○○、丙○○上開辯解各情是否不足採信，即非無疑。則為
明瞭案情起見，自應依法踐行調查之程序。原判決對上情未予調
查釐清，復未說明何以不為調查之理由，其查證未盡且理由欠備
，遽行判決，尚有未洽。(四)、依法應於審判期日調查之證據雖已
調查，而其內容未明瞭者，即與未經調查無異，如遽行判決，仍
屬應於審判期日調查之證據而未予調查，尚不得遽對被告為有利
或不利之認定。原判決事實欄記載：．．．．．乙○○應甲○○
、丙○○之請求，於八十三年七月十五日前之某日，向楊志鴻取
得其印章及台灣懋騰公司向彰化商業銀行建成分行申領之空白支
票，交與丙○○用供甲○○夫妻不時之需。嗣楊志鴻於八十三年
七月十五日死亡，詎上訴人三人及黃永良於八十四年三至四月間
知悉上情，且台灣懋騰公司亦已結束營業，竟為天藝公司等相關
企業調錢之方便，共同基於意圖供行使之用之概括犯意，自八十
四年間某日起至同年十二月初某日止，由甲○○、丙○○指使黃
永良、乙○○以台灣懋騰公司為發票人，分別偽造如原判決附表
１、２所示之支票，分別交付高榮真、張鳳嬌或其他姓名不詳之
人等，作為借款之擔保等情，苟屬無訛。則乙○○如已將台灣懋
騰公司空白支票交付甲○○、丙○○二人持有，甲○○、丙○○
二人何以不逕自簽發彼等持有中之上開空白支票，而仍須再特別
指使黃永良、乙○○簽發偽造彼等持有中之上開空白支票？上情
與本件事實如何及如何為法律之適用攸關，自應詳予調查釐清論
述說明。乃原審就上情未詳予調查釐清論述說明，逕為不利甲○
○、丙○○不利之認定，其查證未盡且理由欠備，遽行判決，尚
嫌速斷，其審理猶有未盡。上訴意旨指摘原判決不當，尚非全無
理由。按第三審法院應以第二審判決所確認之事實為判決基礎，
刑事訴訟法第三百九十四條第一項前段定有明文。原判決上述之
違背法令，影響於事實之確定，本院無可據以為裁判，應將原判
決撤銷，發回原審法院更為審判。原判決關於上訴人三人詐欺取
財部分，認與彼等三人所犯偽造有價證券部分，具有牽連犯裁判
上一罪之關係，基於審判不可分之原則，應併予發回；原判決理
由欄四所載不另為無罪諭知部分，基於審判不可分之原則，亦應
併予發回，附此敘明。
據上論結，應依刑事訴訟法第三百九十七條、第四百零一條，判
決如主文。
中    華    民    國  九十五  年    八    月  三十一  日
                      最高法院刑事第一庭
                          審判長法官  董  明  霈
                                法官  林  茂  雄
                                法官  張  祺  祥
                                法官  呂  永  福
                                法官  陳  世  淙
      本件正本證明與原本無異
                                      書  記  官
中    華    民    國  九十五  年    九    月    七    日
                                                      Ｊ


司法院資訊處製作；財團法人民間司法改革基金會備份。
